

## Une bonne performance globale


```{r}
#| label: fig-acc-lvl
#| fig-cap: Taux de précision pour chaque niveau de la nomenclature du code APE
#| fig-width: 13
#| fig-height: 5
#| fis-pos: center

Accuracy_lvl <- Accuracy_lvl %>%
    mutate(Level = factor(Level, levels = paste("Level", paste(seq(5,1,-1))))
    )

plot_Accuracy_lvl <- function(data){
  plot<- ggplot(data , aes(x=Level, y=Accuracy, fill=Type))+
    geom_bar(stat = "identity", position = position_dodge())+
    geom_text(aes(label=round(Accuracy,2)), position=position_dodge(width=0.9), vjust=-0.25, size = 6)+
    scale_fill_manual(values=c(Palette_col))+
    annotate("rect", xmin=c(0.5), xmax=c(1.5), ymin=c(-0.01) , ymax=c(1), color="#EE0220", fill=NA, size=1.5)+
    guides(fill=guide_legend(nrow=1, byrow=TRUE))+
    expand_limits(y = 1.)+
    theme_custom()+
    theme(
      text = element_text(size = 16),
      plot.title=element_text(size=26, margin=margin(b=0.7, unit='cm')),
      legend.text = element_text(size = 18),
      axis.text.y = element_text(size = 18),
      axis.text.x = element_text(size = 18),
    )
  return(plot)
}

plot_Accuracy_lvl(Accuracy_lvl)

```


- Près de [**80%**]{.orange} des libellés issus du guichet unique sont correctement codifiés.
- Erreurs de prédiction [**proches**]{.orange} dans la nomenclature.

## Fludifier le processus de codification manuel


```{r}
#| label: fig-acc-top-k
#| fig-cap: Top-$k$ accuracy pour chaque jeu de données.
#| fig-width: 13
#| fig-height: 5
#| fis-pos: center

plot_TOPK_Accuracy <- function(data){
  plot<- ggplot(data , aes(x=Type, y=Accuracy, fill=Topk))+
    geom_bar(stat = "identity", position = position_dodge())+
    geom_text(aes(label=round(Accuracy,2)), position=position_dodge(width=0.9), vjust=-0.25, size = 6)+
    scale_fill_manual(values=c(Palette_col))+
    expand_limits(y = 1.)+
    guides(fill=guide_legend(nrow=1, byrow=TRUE))+
    theme_custom()+
    theme(
      text = element_text(size = 16),
      plot.title=element_text(size=26, margin=margin(b=0.7, unit='cm')),
      legend.text = element_text(size = 18),
      axis.text.y = element_text(size = 18),
      axis.text.x = element_text(size = 18),
    )
  return(plot)
}

plot_TOPK_Accuracy(TOPK_Accuracy)

```

- Connaissance des probabilités pour chaque classe.
- Dans [**94%**]{.orange} des cas, la bonne classification se trouve dans les 5 prédictions les plus probables. 


## Construction d'un indice de confiance {.scrollable}


```{r}
#| label: fig-ic-distrib
#| fig-cap: Distribution de l’indice de confiance en fonction du résultat de la prédiction.
#| fig-width: 13
#| fig-height: 5
#| fis-pos: center

plot_IC_distrib <- function(data, thresholds, ypos){
  plot <- ggplot(data)+
    geom_histogram(aes(x=Score, fill=Results, y=..density..),binwidth=.01, alpha=.5, position="identity") +
    scale_fill_manual(values=c(Palette_col),labels=c("Bad predictions", "Good predictions"))+
    geom_vline(xintercept = thresholds$x, color = rgb(83, 83, 83, maxColorValue = 255))+
    theme_custom()+
    theme(
      plot.title=element_text(size=26, margin=margin(b=0.7, unit='cm')),
      legend.text = element_text(size = 24),
      axis.text.y = element_text(size = 24),
      axis.text.x = element_text(size = 24),
    )+
    annotate("text", x = thresholds$x+0.03, y = ypos, label = c("5%", "10%", "15%", "20%", "25%"), size = 7)
  
  return(plot)
  
}

plot_IC_distrib(IC_distrib, IC_thresholds, 51)


```

- [**Objectif**]{.orange} : [**discriminer**]{.blue2} les *mauvaises* des *bonnes* prédictions.
- [**Indice de confiance retenu**]{.orange} : différence entre les deux probabilités les plus élevées.


## Efficiency of the manual coding process


```{r}
#| label: fig-reprise
#| fig-cap: Précision en fonction du taux de reprise manuelle effectuée.
#| fig-width: 13
#| fig-height: 5
#| fis-pos: center

Accuracy_reprise <- Accuracy_reprise %>%
      mutate(
           Rate = factor(Rate, levels = paste0(paste(seq(0,25,5)), "%"))
      )
plot_Accuracy_reprise <- function(data){
  plot<- ggplot(data , aes(x=Type, y=Accuracy, fill=Rate))+
    geom_bar(stat = "identity", position = position_dodge())+
    geom_text(aes(label=round(Accuracy,2)), position=position_dodge(width=0.9), vjust=-0.25, size= 5)+
    scale_fill_manual(values=c(Palette_col))+
    guides(fill=guide_legend(nrow=1, byrow=TRUE))+
    theme_custom()+
    theme(
      text = element_text(size = 16),
      plot.title=element_text(size=26, margin=margin(b=0.7, unit='cm')),
      legend.text = element_text(size = 18),
      axis.text.y = element_text(size = 18),
      axis.text.x = element_text(size = 18),
    )
  return(plot)
}


plot_Accuracy_reprise(Accuracy_reprise)


```

- Optimisation de la reprise manuelle ➨ [**gain de performance**]{.orange}.
